最高法院民事判決　　　　　　　　　　　　　　　　八十八年度台上字第三三八號
　　上　訴　人　乙○○○
　　　　　　　　甲○○○
　　被 上訴 人　興南製革廠股份有限公司
　　法定代理人　呂 衍 慶
　　訴訟代理人　柯 尊 仁律師
右當事人間請求確認土地抵押權不存在等事件，上訴人對於中華民國八十七年三月二
十三日台灣高等法院高雄分院第二審判決（八十四年度重上字第五一號），提起上訴
，本院判決如左：
    主  文
原判決關於命上訴人甲○○○塗銷抵押權設定登記及該訴訟費用部分廢棄。
右開廢棄部分，被上訴人在第二審之上訴駁回。
上訴人甲○○○之其他上訴駁回。
上訴人乙○○○之上訴駁回。
廢棄部分之第二、三審訴訟費用，由被上訴人負擔；駁回上訴人甲○○○之其他上訴
及上訴人乙○○○之上訴部分之第三審訴訟費用，由上訴人甲○○○、乙○○○各自
負擔。
    理  由
本件被上訴人主張：伊於民國七十九年間提起民事訴訟，請求上訴人甲○○○將其所
有坐落高雄縣鳥松鄉○○○段第一四○九號面積○‧○九五五公頃土地移轉登記予伊
，經判決伊勝訴確定，已於八十二年一月十一日辦畢所有權移轉登記。詎甲○○○竟
於八十一年二月十三日就系爭土地設定本金最高限額新台幣（下同）八百萬元之抵押
權予上訴人乙○○○，乙○○○嗣於八十三年三月間以甲○○○向其借款八百萬元未
償為由，聲請法院拍賣系爭土地。甲○○○並未向乙○○○借用任何款項，彼等設定
系爭抵押權，係屬通謀虛偽意思表示，依法無效等情，求為確認系爭抵押權及其所擔
保之八百萬元債權均不存在，及命上訴人塗銷系爭抵押權設定登記之判決。
上訴人則以：甲○○○確向乙○○○借款八百萬元，並以系爭土地設定同額之抵押權
予乙○○○，系爭抵押權及其所擔保之債權，均屬真正等語，資為抗辯。
原審以：系爭坐落高雄縣鳥松鄉○○○段第一四○九號面積○‧○九五五公頃土地原
為甲○○○所有，於八十二年一月十一日以判決移轉為原因，移轉登記為被上訴人所
有，甲○○○於八十一年二月十三日就系爭土地設定本金最高限額八百萬元之抵押權
予乙○○○，乙○○○於八十三年三月間以甲○○○向其借款八百萬元未償為由，聲
請法院拍賣系爭土地，有土地登記簿謄本、拍賣抵押物聲請狀，台灣高雄地方法院民
事裁定及民事執行處通知可稽。上訴人固抗辯：乙○○○於八十年八月十日向郵局提
款四十一萬元，以其中四十萬元借予甲○○○；於同年十二月二十七日及八十一年二
月一日自乙○○○女婿張簡世昌銀行帳戶依序提款三十萬元及十萬元，借予甲○○○
；及以乙○○○之子何禎祥標得之會款二十萬元借予甲○○○；另於八十一年三月三
十一日借予甲○○○七百萬元，該款依甲○○○指示，給訴外人大寬實業股份有限
公司（下稱大寬公司）等語，並提出郵局儲金帳戶存提款詳情表、華南商業銀行活期
存款存摺、高雄區中小企業銀行入戶電證明書為證。然查上開郵局儲金帳戶存提款
詳情表及華南商業銀行活期存款存摺，僅能證明乙○○○曾向郵局及張簡世昌曾向銀
行提款之事實，不能證明乙○○○曾將該所提領之款項借予甲○○○，而乙○○○對
於何禎祥如何標得會款二十萬元及其如何將之借予甲○○○，並未舉證證明，自難認
乙○○○曾於八十年八月至八十一年二月間將一百萬元借予甲○○○。又與大寬公
司之七百萬元，係乙○○○將訴外人洪敏雄所簽發，經許連發背書之支票提示兌現後
，給大寬公司，大寬公司則於同年四月三日簽發面額七百萬元之支票交付許連發，
由許連發提示兌現，有高雄區中小企業銀行轉帳收入傳票、支票、第一商業銀行東高
雄分行函、及華南商業銀行岡山分行函可憑。參以乙○○○對於該七百萬元之來源及
甲○○○對於該七百萬元之用途，所為陳述先後歧異矛盾，足認彼等間亦無該七百萬
元借貸關係存在。被上訴人主張：甲○○○對於乙○○○並無八百萬元之借貸債權存
在，彼等間就系爭土地設定系爭抵押權，係屬通謀虛偽意思表示，依法無效等語，應
可採信。故被上訴人請求確認系爭抵押權及其所擔保之債權不存在，暨請求上訴人塗
銷系爭抵押權登記，均有理由，應予准許。爰廢棄第一審所為被上訴人敗訴之判決，
改判如其聲明。
關於廢棄改判部分：
按債務人與第三人通謀而為虛偽意思表示，將其所有不動產為第三人設定抵押權，債
權人請求塗銷抵押權設定登記以回復原狀時，僅須以該第三人為被告，毋庸併列債務
人為共同被告。原審併命甲○○○塗銷系爭抵押權設定登記，顯有違誤。甲○○○上
訴論旨，指摘原判決此部分不當，求予廢棄，非無理由。應由本院本於原審確定之事
實，自為判決駁回被上訴人此部分之第二審上訴。
關於駁回其他上訴部分：
原判決確認系爭抵押權及其所擔保之債權不存在，並命乙○○○塗銷系爭抵押權設定
登記，經核於法洵無違誤。上訴論旨，指摘原判決此部分不當，求予廢棄，非有理由
。
據上論結，本件上訴人甲○○○之上訴一部為有理由、一部為無理由，上訴人乙○○
○之上訴為無理由，依民事訴訟法第四百七十七條第一項、第四百七十九條第一款、
第四百八十一條、第四百四十九條第一項、第七十八條，判決如主文。
中      華      民      國    八十八    年      二      月    二十五    日
                              最高法院民事第四庭
                                  審判長法官  林  奇  福
                                        法官  許  朝  雄
                                        法官  陳  國  禎
                                        法官  李  彥  文
                                        法官  陳  重  瑜
      右正本證明與原本無異
                                              書  記  官
中      華      民      國    八十八    年      三      月     十一     日
                                                                      Ｋ
